【裁判字號】    97,交聲,3030
【裁判日期】    971113
【裁判案由】    聲明異議
【裁判全文】
臺灣臺中地方法院交通事件裁定        97年度交聲字第3030號
原處分機關  交通部公路總局臺中區監理所
受處分人    甲○○
即異議人
上列受處分人因違反道路交通管理處罰條例案件，對於交通部公
路總局臺中區監理所民國97年10月15日所為之處分（中監違字第
裁60-GD0000000號違反道路交通管理事件裁決書）聲明異議，本
院裁定如下：
    主  文
原處分關於裁處罰鍰新臺幣肆萬玖仟伍佰元部分撤銷。
前項撤銷部分，甲○○不罰。
其餘異議駁回。
    理  由
一、原處分機關意旨略以：受處分人即異議人甲○○（下稱受處
    分人）駕駛QN-7777號自用小客車，於民國（下同）96年1月
    19日22時36分許，在台中市○○街○段11之1號前，因「酒
    後駕車肇事（未受傷）酒精測試值0.65mg/L超過標準值0.40
    mg/L」之違規，經臺中市警察局第三分局舉發；經臺中地方
    法院檢察署檢察官以96年度偵字第3156號為緩起訴處分，緩
    起訴期間為1年，猶豫期滿並實質確定後，本所遂於97年10
    月15日依違反道路交通管理處罰條例第35條第1項第1款之規
    定，裁處罰鍰新臺幣（下同）49,500元，並吊扣駕駛執照12
    個月，施以道安講習等語。
二、聲明異議意旨略以：受處分人因酒後駕車行為，業經檢察官
    為緩起訴處分，並諭知應向「財團法人亞洲大學司法保護暨
    社區關懷中心」支付70,000元，基於一罪不二罰之法理，採
    「先刑法後行政」之原則，原處分有關49,500元之罰鍰並執
    行吊扣駕照，顯然裁決有誤等語。
三、按汽車駕駛人飲用酒類或其他類似物後，其吐氣所含酒精濃
    度超過每公升0.25毫克或血液中酒精濃度超過百分之0.05以
    上，不得駕車；駕駛汽車經測試檢定酒精濃度超過標準，處
    汽車駕駛人15,000元以上60,000元以下之罰鍰，並當場移置
    保管該汽車及吊扣駕駛執照1年。道路交通安全規則第114條
    第2款、道路交通管理處罰條例第35條第1項第1款均定有明
    文。是本件受處分人於案發時、地駕駛前開自用小客車因酒
    後駕車而肇事，經警測得呼氣酒精濃度值達每公升0.65毫克
    ，有舉發違反道路交通管理事件通知單在卷可憑，是原處分
    機關交通部公路總局臺中區監理所於97年10月15日，依道路
    交通管理處罰條例第35條第1項第1款之規定，以中監違字第
    裁60-GD0000000號裁決書裁處受處分人罰鍰49,500元等情，
    原無違誤。
四、惟依95年2月5日正式施行之行政罰法第26條第1項規定：「
    一行為同時觸犯刑事法律及違反行政法上義務規定者，依刑
    事法律處罰之。但其行為應處以其他種類行政罰或得沒入之
    物而未經法院宣告沒收者，亦得裁處之」。此乃一行為同時
    造成刑罰法律與行政秩序罰規定發生競合適用之關係時，基
    於「一事不二罰」之法理，經由立法程序確立應以刑罰優先
    為原則，避免行為人承受過度且重複之處罰。此觀該條立法
    理由明確揭示：「一行為同時觸犯刑事法律及違反行政法上
    義務規定時，由於刑罰與行政罰同屬對不法行為之制裁，而
    刑罰之懲罰作用較強，故依刑事法律處罰，即足資警惕時，
    實無一事二罰再處行政罰之必要。且刑事法律處罰，由法院
    依法定程序為之，較符合正當法律程序，應予優先適用。但
    罰鍰以外之沒入或其他種類行政罰，因兼具維護公共秩序之
    作用，為達行政目的，行政機關仍得併予裁處，故為第一項
    但書規定」，其理益明。是以前揭行政罰法中刑事法律處罰
    優先且不再處以行政秩序罰之目的，既係因為行為人已接受
    刑罰而足資警惕，且已發生懲罰之作用，即無使行為人陷於
    雙重處罰之不利益，則關於刑事法律處罰之範圍自應採取實
    質認定，凡刑事實體法或程序法中所規定客觀上剝奪行為人
    生命、自由、財產權利，主觀上亦因制裁之嚴厲性、痛苦性
    ，其強度足以造成心理強制而間接達成矯正教化目的之處遇
    手段，皆應納入其中，而不以形式上符合刑法第32條至第34
    條所定主刑及從刑種類者為限，始與前揭法律規範之意旨相
    符。又按刑事訴訟法第253條之1所指之緩起訴處分，其內容
    、要件與刑事訴訟法第252條規定之不起訴處分迥異，緩起
    訴處分為介於起訴與微罪職權不起訴間之緩衝設計，倘檢察
    官為緩起訴處分時，依刑事訴訟法第253條之2規定，得命被
    告於一定期間內履行「向公庫或指定之公益團體、地方自治
    團體支付一定之金額」，此一命被告為金錢給付的部分，應
    得被告之同意。命被告為金錢給付部分，並得為民事強制執
    行名義。檢察官課被告以上之負擔，由於此負擔雖非「刑罰
    」，但性質上可謂實質的制裁，且實質上已造成行為人財產
    、自由、尊嚴等權利之不利影響，性質上可謂實質之制裁。
    則受處分人上開違反刑事法律禁止規範之犯罪事實既已明確
    ，僅因檢察官採取緩起訴處分之替代性刑事處遇手段，未將
    該案逕行起訴或聲請簡易判決處刑，致其後適用之刑事訴訟
    程序有所區別，然就受處分人負有支付一定金額予檢察官指
    定機構之義務觀察，其如未在上開指定期間內確實履行義務
    ，依刑事訴訟法第253條之3第1項第3款之規定，受處分人將
    遭受撤銷緩起訴處分之不利益；反之，倘其確實遵守並履行
    各項緩起訴條件，除非合於刑事訴訟法第260條所定情形之
    一，否則受處分人即無再就同一案件遭受刑事訴追之虞。從
    而，受處分人已因上開緩起訴處分而剝奪其財產權，主觀上
    前揭金錢給付義務亦具有強制性、懲罰性，雖不若易科罰金
    係以支付金錢作為自由刑之替代，惟經由緩起訴處分條件之
    履行使其免於遭檢察官發動起訴程序，仍具有替代刑罰之效
    果，廣義而言，應屬前揭所稱之「實質刑事法律處罰」，而
    有行政罰法第26條第1項「一事不二罰」規定之適用。
五、查本件受處分人甲○○因飲用酒類已達不能安全駕駛之程度
    ，仍駕駛上開自用小客車致不慎與被害人吳育芬停放於路旁
    之XL6-185號重型機車擦撞，造成車輛損壞，幸無人受傷，
    經警據報前往處理，並對其實施酒測測得呼氣所含酒精濃度
    超過標準值，為警舉發之事實，有臺中市警察局舉發違反道
    路交通管理事件通知單、交通部公路總局臺中區○○○○○
    道路交通管理事件裁決書等在卷可稽，是以本件違規事實明
    確，已堪認定。又查，受處分人上開酒後駕車除構成道路交
    通管理處罰條例第35條第1項第1款之交通違規事由外，亦已
    合於刑法第185條之3服用酒類不能安全駕駛動力交通工具而
    駕駛罪之構成要件，經臺灣臺中地方法院檢察署檢察官於斟
    酌受處分人之素行、犯後態度、偵查中自白犯行並與被害人
    達成和解及公共利益之維護，認以緩起訴處分為適當，乃於
    96 年2月2日以96年度偵字第3156號為緩起訴處分確定，其
    緩起訴期間為1年，受處分人並應向「財團法人亞洲大學司
    法保護暨社區關懷中心」支付70,000元等情，有上開緩起訴
    處分書及臺灣高等法院全國前案簡列表各1份在卷可稽。則
    本件受處分人既因同一酒後駕車行為，另經臺灣臺中地方法
    院檢察署檢察官為緩起訴處分確定，對於性質相同之金錢裁
    罰，已依懲罰作用較強之刑事法律制裁後，即無再依行政法
    為相同處罰之理。原處分機關就受處分人同一酒後駕車行為
    ，再對受處分人裁處罰鍰49,500元，即有違行政罰法第26條
    第1項之規定，受處分人之異議為有理由，自應由本院將此
    部分罰鍰之處分撤銷，另為不罰之諭知，以資適法。至於，
    原處分機關所為上開吊扣駕駛執照12月及施以道安講習之行
    政裁罰，依上開道路交通管理處罰條例等規定及行政罰第26
    條第1項但書之規定，則核無不當，而受處分人既係就上開
    原處分均予異議，此部分之異議，自屬無理由，而應予駁回
    。
六、據上論斷，應依道路交通管理處罰條例第87條第2項，道路
    交通案件處理辦法第19條、第20條，裁定如主文。
中    華    民    國    97    年    11    月    13    日
            臺灣臺中地方法院交通法庭
                          法  官  黃賢婷
以上正本證明與原本無異。
如不服本裁定，應於送達後5日內向本院提出抗告狀。（應附繕
本）
                          書記官  王麗雯
中    華    民    國    97    年    11    月    13     日


司法院資訊處製作；財團法人民間司法改革基金會備份。
